臺灣高等法院臺南分院民事判決　100年度上易字第83號
上　訴　人　張孫煜
訴訟代理人　廖健智　律師
複 代理 人　蘇文俊　律師
　　　　　　陳政宏
被 上訴 人　簡德煌
　　　　　　簡元俊(簡文豊之承.
被上訴人兼
上　一　人
法定代理人　周婷(簡文豊之承受訴訟人)
上 二人 之
訴訟代理人　簡文淵
上列當事人間請求返還土地等事件，上訴人對於中華民國100年
2月25日台灣嘉義地方法院第一審判決（99年度重訴字第56號）
提起上訴，並為訴之減縮，本院於100年11月1日言詞辯論終結，
判決如下：
    主  文
上訴駁回。
第二審訴訟費用由上訴人負擔。
    事實及理由
壹、程序部分：
一、按當事人死亡者，訴訟程序在有繼承人、遺產管理人或其他
    依法令應續行訴訟之人，承受其訴訟以前當然停止；又依上
    開規定所定之承受訴訟人，於得為承受時，應即為承受之聲
    明；他造當事人亦得聲明承受訴訟；當事人不聲明承受訴訟
    時，法院亦得依職權以裁定命其續行訴訟；民事訴訟法第16
    8條、第175條第1項、第2項、第178條，分別定有明文。本
    件請求返還土地事件，原被上訴人簡文豊於民國（下同）10
    0年7月8日死亡，簡元俊、周婷為其繼承人，有其等戶籍謄
    本二份在卷足稽，則上訴人請求被上訴人簡元俊、周婷聲明
    承受原被上訴人簡文豊之訴訟，提出戶籍謄本、繼承系統表
    等（見本院卷第64至68頁），經核並無不合，應予准許。
二、按（於二審程序）為訴之變更或追加，非經他造同意，不得
    為之。但擴張或減縮應受判決事項之聲明者。不在此限。民
    事訴訟法第225條第1項第3款、第446條第1項分別定有明文
    。本件上訴人之上訴聲明原請求被上訴人「應再給付上訴人
    新台幣（下同）469,620元，及自99年7月6日起算至清償日
    止，按年利率5%計算之利息。並自99年6月25日起至交還土
    地之日止，按月給付上訴人相當於租金之不當得利13,285元
    」（見本院卷第2頁）。嗣上訴人就上開請求中有關「自99
    年6月25日起至返還土地之日止，按月給付上訴人相當於租
    金之不當得利」部分，具狀減縮為「按月給付上訴人13,045
    元」（見本院卷第29頁），核屬減縮應受判決事項之聲明者
    ，依上說明，應予准許。
貳、實體部分：
一、上訴人主張：伊為坐落嘉義縣民雄鄉○○○段720地號土地
    之所有權人及同段721地號土地之共有人（該二筆土地下稱
    系爭土地），系爭土地為被上訴人二人向上訴人使用借貸而
    占有耕作，嗣經伊終止兩造借貸關係，惟被上訴人二人仍持
    續占有耕作，經通知後仍拒不返還，而受有使用系爭土地之
    利益，致伊受有損害。上開不當得利，應依系爭土地之每平
    方公尺公告土地現值1,800元計算，即被上訴人每月受有相
    當於租金16,773元之不當得利金額，並自96年6月29日起至
    本件訴訟起訴時（99年6月24日），共36個月，被上訴人受
    有相當於租金之不當得利603,828元本息，爰依不當得利之
    法律關係，聲明求為判決：被上訴人應給付上訴人603,828
    元，及自起訴狀繕本送達被上訴人之翌日起至清償日止，按
    月給付上訴人相當於租金之不當得利16,773元，並自起訴狀
    繕本送達被上訴人之翌日起至清償日止，按年息百分之5計
    算之利息等語（原審就上開不當得利部分，僅命被上訴人應
    給付上訴人134,208元及自99年7月6日起至清償日止按年息
    百分之5計算之利息。並自99年6月25日起至交還土地之日止
    ，按月給付上訴人3,728元。而駁回上訴人其餘之請求。上
    訴人不服就其敗訴部分提起上訴，被上訴人均未對其敗訴部
    分【包含返還系爭土地】提起上訴，該部分已確定。上訴人
    上訴聲明：(一)原判決不利於上訴人部分廢棄。(二)被上訴人應
    再給付上訴人469,620元，及自99年7月6日起算至清償日止
    ，按年息百分之5計算之利息。並自99年6月25日起至返還土
    地之日止，按月給付上訴人相當於租金之不當得利13,045元
    。被上訴人對上訴人之上訴，答辯聲明：上訴駁回）。
二、被上訴人則以：
  (一)簡德煌、簡元俊、周婷部分：系爭土地從81年開始就沒有耕
    作了，伊沒有收入無法補償上訴人等語。
  (二)簡文豊生前陳述部分：系爭土地最早種植甘蔗，到糖廠沒收
    才沒種，現在已經沒有管理了，收入不敷成本。土地願意還
    給對造，但無資力補償等語，資為抗辯。
三、兩造不爭執事項：
    上訴人所有系爭坐落嘉義縣民雄鄉崙子頂第720地號土地，
    地目田，面積5,431平方公尺，權利範圍全部、暨系爭同段
    721地號土地，地目田，面積240平方公尺，權利範圍3分之
    2。系爭土地現由被上訴人占有使用中（見本院卷第25頁反
    面）。
四、得心證理由：
  (一)上訴人主張：伊所有系爭土地，前雖無償借貸予被上訴人使
    用，惟嗣於96年6月29日函知被上訴人，因上訴人需使用系
    爭土地，終止兩造間上開使用借貸契約，有上訴人終止系爭
    土地之函文可據（見原審卷第13頁）；且系爭土地尚由被上
    訴人占有中，已經被上訴人於原審及本院審理直承在卷（見
    本院卷第25、26頁），堪信屬實。
  (二)按無法律上之原因而受利益，致他人受損害者，應返還其利
    益，民法第179條定有明文。而依不當得利之法則請求返還
    不當得利，以無法律上之原因而受利益，致他人受有損害為
    其要件，故其得請求返還之範圍，應以對方所受之利益為度
    ，非以請求人所受損害若干為準。無權占有他人土地，可能
    獲得相當於租金之利益為社會通常之觀念（最高法院61年台
    上字第1695號判例參照）。被上訴人經上訴人終止上開使用
    借貸關係後，仍無權占有系爭土地，受有使用利益，致上訴
    人受有損害，且兩者間有相當因果關係，是依上說明，上訴
    人依不當得利之法律關係請求被上訴人給付相當於租金之利
    益，洵屬有據。
  (三)關於系爭土地相當於租金之利益，應如何計算部分：
    上訴人主張：被上訴人使用系爭土地受有相當於租金之不當
    得利，該不當得利應依系爭土地之公告土地現值計算，方能
    反應土地真實價值，原審依系爭土地申報地價計算，尚有未
    洽等語，然為被上訴人所否認，經查：
  1.按地租不得超過地價百分之8，約定地租或習慣地租超過地
    價百分之8者，應比照地價百分之8減定之，不及地價百分之
    8者，依其約定或習慣。前項地價指法定地價，未經依規定
    地價之地方，指最近3年之平均地價，土地法第110條定有明
    文。又本條所規定之地租…係指耕地地租而言（最高法院56
    年台上字第650號判例參照）；再者，所謂法定地價，依土
    地法第148條規定，係指土地所有人依該法規定所申報之地
    價而言，並非指平均地權條例第46條所規定之土地公告現值
    。
  2.上訴人雖主張系爭土地應以公告現值計算不當得利，方可反
    應土地真實價值云云。惟查，系爭土地之法定地價，依上說
    明，係指申報地價，而與政府所公告土地現值有間，則縱公
    告土地現值高於申報地價，仍應依其向政府申報之地價計算
    其獲利之地租。況查，土地公告現值，乃直轄市或縣（市）
    政府對於轄區內之土地，應經常調查其地價動態，繪製地價
    區段圖並估計區段地價後，提經地價評議委員會評定，據以
    編製土地現值表於每年一月一日公告，作為土地移轉及設定
    典權時，申報土地移轉現值之參考；並作為主管機關審核土
    地移轉現值及補償徵收土地地價之依據。平均地權條例第46
    條定有明文。是土地現值乃用為土地移轉及設定典權現值之
    參考，不得作為耕地地租計算之依據。此部分上訴人主張系
    爭土地之地價應依公告土地現值計算，於法不合，已無可採
    。
  3.次查系爭土地均位於嘉義縣民雄鄉內，地目均為田，為農牧
    用地，有土地登記謄本在卷可稽（見原審卷第11、12頁）；
    經本院至現場履勘結果：系爭土地雖一側鄰縱貫公路，惟地
    處鄉村農地，其上草木雜生（尚有些許香蕉樹及部分破布子
    樹），並無建物、稻作，附近多為農田乙情，有勘驗筆錄及
    相片附卷可稽（見本院卷第36、41至43頁）；並有證人即村
    長劉慶維於本院到庭證述：伊開砂石車時，行駛路段經過系
    爭土地前之縱貫路，系爭土地在81年間已沒有耕作了等語（
    見本院卷第47頁），為上訴人所不爭；審酌系爭土地位置（
    四週多為田地）、工商繁榮程度（未鄰近商店、工廠，系爭
    土地亦無搭建農舍）、使用人利用土地之經濟價值、所受利
    益等情，而認被上訴人所受相當於租金之不當得利應以系爭
    土地申報地價之百分之2計算為適當；又系爭土地之申報地
    價皆為每平方公尺400元計算，有土地登記簿附卷可憑（見
    原審卷第11、12頁），則被上訴人每個月應給付相當於租金
    之金額，即系爭720地號土地為3,621元、系爭721地號土地
    為107元，合計3,728元，即無不合（計算式：其中系爭720
    地號土地部分，被上訴人每個月應給付之相當於租金之不當
    得利為3,621元【5431×400×0.02÷12＝3621，元以下4捨5
    入】；就系爭721地號土地部分，被上訴人每個月應給付之
    相當於租金之不當得利為107元【240×400×0.02×2/3÷12
    ＝107，元以下4捨5入】，是上訴人請求被上訴人給付金額
    除原審所命自96年6月29日起至本件訴訟繫屬於原審（即99
    年6月24日，見原審卷第1頁）止，共36個月，相當於租金之
    不當得利，共計為134,208元及其法定遲延利息，暨自99年6
    月25日起至返還土地之日止，按月給付上訴人3,728元外，
    逾此範圍部分，即非有據。上訴人主張系爭土地應依公告土
    地現值計算不當得利，請求被上訴人再給付上開469,620元
    及按月給付13,045元不當得利金額云云，於法未合，要無足
    採。
五、綜上所述，上訴人依不當得利之法律關係，請求超過上開應
    予准許部分，命被上訴人應再給付上訴人469,620元，及自9
    9年7月6日起算至清償日止，按年息5%計算之利息；並自99
    年6月25日起至交還土地之日止，按月給付上訴人相當於租
    金之不當得利13,045元，均非有據，為無理由，不應准許。
    原審駁回上訴人此部分之請求，並無不合。上訴意旨指摘原
    判決此部分不當，求予廢棄改判，為無理由，應予駁回。
六、本件事證已臻明確，兩造其餘攻擊、防禦方法及舉證，對判
    決之結果不生影響，爰毋庸一一詳論，附此敘明。
據上論結，本件上訴為無理由，依民事訴訟法第449條第1項、第
78條，判決如主文。
中    華    民    國   100    年    11    月    15    日
                  民事第二庭    審判長法  官  陳光秀
                                      法  官  李文賢
                                      法  官  莊俊華
上為正本係照原本作成。
不得上訴。
中    華    民    國   100    年    11    月    16    日
                                      書記官  吳銘添